【裁判字號】    96,訴,636
【裁判日期】    970123
【裁判案由】    確認通行權存在等
【裁判全文】
臺灣臺南地方法院民事判決               96年度訴字第636號
原      告  戊○○
            庚○○
            丙○○
            丁○○
上  四  人
訴訟代理人  洪玉崑律師
被      告  己○○○
訴訟代理人  乙○○
被      告  甲○○
上列當事人間請求確認通行權存在等事件，經本院於民國97年1
月9日言詞辯論終結，判決如下：
    主      文
確認原告就被告甲○○所有坐落台南縣歸仁鄉○○○段第八八０
之五地號如附圖所示編號Ｃ部分，面積七平方公尺土地之通行權
存在。
確認原告就被告己○○○所有坐落台南縣歸仁鄉○○○段八九０
地號如附圖所示編號Ｇ部分，面積七十點六平方公尺及編號Ｈ部
分，面積十一平方公尺土地之通行權存在。
被告己○○○應將如附圖所示編號Ｇ部分，面積七十點六平方公
尺之地上物拆除。
訴訟費用由被告己○○○負擔十分之九，餘由被告甲○○負擔。
    事實及理由
一、被告甲○○經合法通知，未於最後言詞辯論期日到場，核無
    民事訴訟法第386條所列各款情形，爰依原告之聲請，由其
    一造辯論而為判決。
二、原告起訴主張：
（一）緣前坐落台南縣歸仁鄉○○○段880、880之2地號土地之
      共有人鄭金李、戊○○（為本件原告）、鄭受泰、鄭受玉
      於民國68年5月25日訴訟上和解分割，由戊○○、鄭受泰
      、鄭受玉分得本院68年度訴字第802號和解筆錄附圖編號
      甲部分土地，鄭金李分得該和解筆錄附圖編號乙部分（之
      後編為同段880之3地號）及880之2地號土地（於68年8月
      11日辦理分割登記），並約定由鄭金李提供所分得該和解
      筆錄附圖虛線內寬4公尺土地為道路用地，供戊○○、鄭
      受泰、鄭受玉等通行；嗣上開880之3地號土地，經分割為
      同段880之3、之4、之5、之6、之7地號土地，880之3地號
      土地再合併同段879地號土地為同段879地號土地，同段88
      0之6地號土地再合併同段892之2地號土地改為同段890地
      號土地。現同段880地號土地為原告戊○○、庚○○、丙○○、丁○○共有，應有部分各為2分之1、4分之1、8分
      之1、8分之1，同段880之5地號土地為被告甲○○所有，
      同段890地號土地為被告己○○○所有。
（二）按土地因與公路無適宜之聯絡，致不能為通常使用者，土
      地所有人得通行周圍地以至公路。前項情形，有通行權人
      ，應於通必要之範圍內，擇其周圍地損害最少之處所及方
      法為之。因土地一部之讓與或分割，致有不通公路之土地
      者，不通公路土地之所有人，因至公路，僅得通行受讓人
      或讓與人或他分割人之所有地，民法第787條第1項前段、
      第2項、第789條第1項定有明文。查原告4人所有台南縣歸
      仁鄉○○○段880地號，面積481平方公尺土地，為68年5
      月25日訴訟上和解分割所形成不通公路之袋地，現同段87
      9地號部分土地、同段880之4地號土地、同段880之5地號
      土地、同段890地號部分土地、同段880之7地號部分土地
      ，係屬分割前同段880地號，面積934平方公尺土地，經訴
      訟上和解分割後再行分割之土地，均銜接歸仁鄉○○○街
      ○路；參以前土地共有人鄭金李於68年5月25日訴訟上和
      解時已同意提供如前開和解筆錄附圖所示4米寬土地（位
      於現被告甲○○所有同段880之5地號土地、被告己○○○
      所有同段890地號土地、第三人所有880之7地號土地）以
      供和解分割後之同段880地號土地所有人通行對外聯絡公
      路之事實，及斟酌上開土地於通行所受損害最少之處所及
      方法，同段879地號土地原屬分割前同段880地號土地部分
      雖係空地，但其中最小面寬部分僅約2公尺，且非原土地
      於68年5月25日訴訟上和解分割時所規劃4米預定道路之通
      行路線，同段880之4地號土地已有建築樓房，同段880之5
      地號土地亦有建築樓房，其中如附圖所示編號Ｃ部分土地
      為空地，同段890地號土地如附圖所示編號Ｈ部分為空地
      、編號Ｇ部分係搭設開放式簡易遮雨棚架，同段880之7地
      號部分土地在通行後將成為畸零土地等情，原告自得依袋
      地通行權之規定，通行現被告甲○○所有同段880之5地號
      如附圖所示編號Ｃ部分土地及被告己○○○所有同段890
      地號土地之如附圖所示編號Ｇ、Ｈ部分土地。又因被告己○○○於其所有同段890地號土地上如附圖所示編號Ｇ部
      分搭設簡易遮雨棚架供倉庫使用而阻礙通行，影響原告所
      有同段880地號土地之使用，自應予以拆除，以利原告通
      行。
（三）被告己○○○於96年7月4日審理時辯稱：系爭890地號土
      地是我於77年向我兄弟鄭加福買的，我不知道有這種情形
      ，我當然有使用的權利，我在上面搭蓋鐵皮屋供倉庫使用
      ．．．；於96年8月22日審理時辯稱：原告土地可通行的
      道路很多，不需經過我們的土地．．云云。惟查：
（１）被告己○○○是前歸仁北段880地號土地於68年5月25日訴
      訟上和解分割之共有人鄭金李之媳婦，其配偶是乙○○，
      乙○○在該分割共有物事件訴訟上和解時，係鄭金李之訴
      訟複代理人，所以被告己○○○當然知悉原告所有土地在
      和解分割後為袋地及鄭金李同意留4米預定道路供通行之
      事實。
（２）若土地與公路無適宜之連絡，係因土地所有人自己之任意
      行為所致者，周圍土地所有人自無容忍其通行之義務，蓋
      通行權固為鄰地之地上負擔，但任何人均不得以自己之任
      意行為加負擔於他人，是以土地所有人任意拋棄原有之通
      行地役權或其他通行土地使用權，或破壞原有橋樑、通路
      ，固不能向周圍地所有人主張必要通行權，且因土地一部
      之讓與或分割，致有不通公路之土地者，因至公路，亦僅
      得通行受讓人或讓與人或他分割人之所有地，而不能通行
      其他周圍地。因此，縱然原告所有土地四周尚有第三人私
      有之空地以通公路，原告亦不得任意向非分割土地後取得
      所有權之第三人主張通行權。並聲明：如主文所示。
三、被告甲○○未於最後言詞辯論期日到場，據其之前到場略以
    ：若原告真沒路能出入，可以接受，但土地稅金由被告負擔
    ，並不公平等語。
四、被告己○○○則以：原告土地可通行的道路很多，不需經過
    被告的土地；原告可通行同段887、888、889地號土地以至
    公路；被告不同意原告通行被告之土地云云，資為抗辯。並
    聲明：原告之訴駁回。
五、兩造不爭執之事實：
（一）前坐落台南縣歸仁鄉○○○段880、880之2地號土地之共
      有人鄭金李、戊○○（為本件原告）、鄭受泰、鄭受玉於
      68年5月25日訴訟上和解分割，由戊○○、鄭受泰、鄭受
      玉分得本院68年度訴字第802號和解筆錄附圖編號甲部分
      土地，鄭金李分得該和解筆錄附圖編號乙部分（之後編為
      同段880之3地號）及880之2地號土地，並約定由鄭金李提
      供所分得該和解筆錄附圖虛線內寬4公尺土地為道路用地
      ，供戊○○、鄭受泰、鄭受玉等通行（該4米寬道路位於
      現被告甲○○所有同段880之5地號土地、被告己○○○所
      有同段890地號土地、第三人所有880之7地號土地）；嗣
      同段880之3地號土地，經分割為同段880之3、之4、之5、
      之6、之7地號土地，同段880之3地號土地再合併同段879
      地號土地為同段879地號土地，同段880之6地號土地再合
      併同段892之2地號土地改為同段890地號土地。現同段880
      地號土地為原告戊○○、庚○○、丙○○、丁○○共有，
      應有部分各為2分之1、4分之1、8分之1、8分之1，同段88
      0之5地號土地為被告甲○○所有，同段890地號土地為被
      告己○○○所有。
（二）台南縣歸仁鄉○○○段880之7、880之4、880之5、879、
      890地號土地南側均臨約8寬之道路，879地號土地現為空
      地，880之4地號土地如附圖所示編號Ａ部分係門牌號碼歸
      仁鄉○○○街36號之3層樓建物，880之5地號土地如附圖
      所示編號Ｂ部分係門牌號碼歸仁鄉○○○街38號之3層樓
      建物，890地號土地如附圖所示編號Ｇ部分係1層樓之遮雨
      棚架，該棚架臨路部分無任何圍牆、門窗，係開放式，內
      堆放雜物，如附圖所示編號Ｃ、Ｈ部分係空地。
（三）880地號土地四周均臨他人之私有地。880地號往東經同段
      881之3、878地號土地之空地（舖設水泥）可至公路（同
      段878之22地號土地）。
六、得心證之理由：
    本案爭執之關鍵在於：系爭880地號土地是否為袋地？如係
    袋地，原告主張通行之部分，是否係對其周圍地損害最少之
    處所及方法？經查，
（一）土地因與公路無適宜之聯絡，致不能為通常使用者，土地
      所有人得通行周圍地以至公路，民法第787條第1項前段定
      有明文。系爭880地號土地四周均臨他人之私有地，為兩
      造所不爭執，原告主張系爭880地號土地係袋地，被告己○○○則辯稱：原告所有之系爭880地號土地可往東經同
      段881之3、878地號土地，或經原告所有同段887、888、8
      89地號土地以至公路，系爭880地號土地並非袋地云云，
      經查：
（１）系爭880地號土地往東固可經同段881之3、878地號土地之
      部分空地以至公路，然該部分空地僅舖設水泥，並未舖設
      柏油，縱該部分空地可稱為道路，充其量僅係881之3、87
      8地號土地之所有權人為自己通行之便利而開設，並非為
      供公眾通行而開設，似甚明顯，縱使原告有順便利用該通
      路通行至公路之情形，亦僅係881之3、878地號土地之所
      有權人通行權之反射作用所致，尚難認該通路已成為供公
      眾通行之既成道路。上開空地既係私人土地，又非既成巷
      道，則該土地所有權人自仍得自行使用該部分土地，其並
      無提供該土地供公眾通行之義務，而被告復未舉證證明原
      告就上開空地有何通行權利，則被告己○○○辯稱：系爭
      880地號土地可往東經同段881之3、878地號土地以至公路
      ，系爭880地號土地並非袋地云云，自不足採。
（２）被告鄭陳玉鳳另辯稱：原告可經原告所有同段887、888、
      889地號土地以至公路云云，惟查，系爭887地號土地係原
      告戊○○、丙○○、丁○○及訴外人鄭順忠等15人共有，
      系爭889地號土地係訴外人鄭順忠所有，有土地登記謄本2
      份在卷可參，系爭887、889地號土地既非原告4人共有，
      而被告復未舉證證明原告就該2筆土地有何通行權利，則
      被告己○○○辯稱：原告可經同段887、888、889地號土
      地以至公路云云，亦不足採。
（３）綜上，系爭880地號土地四周均臨他人之私有地，與公路
      復無適宜之聯絡，則原告主張系爭880地號土地為袋地，
      應可採信。
（二）因土地一部之讓與或分割，致有不通公路之土地者，不通
      公路土地之所有人，因至公路，僅得通行受讓人或讓與人
      或他分割人之所有地，民法第789條第1項定有明文。查前
      坐落台南縣歸仁鄉○○○段880、880之2地號土地之共有
      人鄭金李、戊○○（為本件原告）、鄭受泰、鄭受玉於68
      年5月25日訴訟上和解分割，由戊○○、鄭受泰、鄭受玉
      分得本院68年度訴字第802號和解筆錄附圖編號甲部分土
      地，鄭金李分得該和解筆錄附圖編號乙部分（之後編為同
      段880之3地號）及880之2地號土地，並約定由鄭金李提供
      所分得該和解筆錄附圖虛線內寬4公尺土地為道路用地，
      供戊○○、鄭受泰、鄭受玉等通行；嗣同段880之3地號土
      地，經分割為同段880之3、之4、之5、之6、之7地號土地
      ，同段880之3地號土地再合併同段879地號土地為同段879
      地號土地，同段880之6地號土地再合併同段892之2地號土
      地改為同段890地號土地，已如上述，原告所有之系爭880
      地號土地與上開880之3、之4、之5、之6、之7地號土地既
      係分割自同一筆土地，並因分割致系爭880地號土地不通
      公路，則依上開說明，原告自僅得請求通行上開880之3、
      之4、之5、之6、之7地號土地。又前880地號土地分割後
      ，雖880之3地號土地合併同段879地號土地為同段879地號
      土地，同段880之6地號土地合併同段892之2地號土地改為
      同段890地號土地，解釋上，在合併前原880之3、880之6
      地號土地範圍內，原告就合併後之879、890地號土地，仍
      得主張袋地通權。
（三）按有通行權人，應於通行必要之範圍內，擇其周圍地損害
      最少之處所及方法為之，民法第787條第2項定有明文。原
      告僅得通行上開880之3、之4、之5、之6、之7地號土地，
      及在合併前原880之3、880之6地號土地範圍內，通行合併
      後之879、890地號土地以至公路，已如前述。本院審酌下
      列情節，認原告通行如附圖所示編號Ｃ、Ｈ、Ｇ部分土地
      以至公路，對系爭880地號土地之周圍地之損害最少：
（１）880之4地號土地如附圖所示編號Ａ部分係門牌號碼歸仁鄉
      ○○○街36號之3層樓建物，880之5地號土地如附圖所示
      編號Ｂ部分係門牌號碼歸仁鄉○○○街38號之3層樓建物
      ，為兩造所不爭執，如原告欲通行880之4、880之5地號土
      地如附圖所示編號Ａ、Ｂ部分，上開2棟3層樓建物勢必拆
      除，該2筆土地所有權人之損失甚大。
（２）系爭879地號土地現雖係空地，然系爭879地號土地係由系
      爭880之3地號土地合併原同段879地號土地而來，依上開
      說明，原告得通行現879地號土地之範圍，應僅限於合併
      前880之3地號土地，並不包括合併前原同段879地號土地
      。查合併前880之3地號土地最小面寬部分僅約2公尺左右
      ，有地籍圖謄本1份在卷可稽，本院審酌一般汽車通行，
      寬度至少須2.5公尺至3公尺，及上開和解筆錄之當事人約
      定之道路寬度為4公尺等情，認2公尺之通行寬度稍嫌不足
      。
（３）系爭880之7地號土地係由原880之7地號合併同段890之1等
      地號土地而來，有地籍圖謄本在卷可稽，依上開說明，原
      告得通行之範圍應僅限於合併前原880之7地號土地，然合
      併前原880之7地號土地面積不大，且其南側臨原892之2地
      號等筆土地，並未直接臨公路，此有地籍圖謄本1份在卷
      可參，若原告欲通行合併前原880之7地號土地以至公路，
      勢必亦須通行890地號土地之南、北兩側部分土地，如此
      一來，將使原告欲通行範圍以外之880之7、890地號土地
      剩餘之空地成為畸零地，無法使用，此種通行方式對周圍
      地之損害，比原告主張通行之方式為大。
（４）原告主張被告己○○○是原歸仁北段880地號土地於68年5
      月25日訴訟上和解分割之共有人鄭金李之媳婦，其配偶是
      乙○○，乙○○在該分割共有物事件訴訟上和解時，係鄭
      金李之複代理人之事實，業據提出和解筆錄1份在卷可參
      ，並為被告己○○○所不爭執，自堪信原告之上開主張為
      真實。被告己○○○之配偶乙○○既係鄭金李於上開分割
      共有物事件之複代理人，且己○○○係鄭金李之媳婦，依
      常情判斷，被告己○○○應知悉上開分割共有物事件之和
      解內容，即被告己○○○應知悉鄭金李同意提供本院68年
      度訴字第802號和解筆錄附圖虛線內寬4公尺土地為道路用
      地，供戊○○、鄭受泰、鄭受玉等通行。又比對本院68年
      度訴字第802號和解筆錄附圖及原880地號土地地籍圖謄本
      可知，890地號土地如附圖所示編號Ｇ部分土地之南、北
      兩側土地均係上開寬4公尺道路用地之範圍。
（５）如附圖所示編號Ｃ、Ｈ部分為空地，編號Ｇ部分係開放式
      簡易遮雨棚架，已如上述，如將附圖編號Ｇ部分之開放式
      簡易遮雨棚架拆除，對被告己○○○之損失並不大，更何
      況被告己○○○於買受合併前880之6地號土地時，早已知
      悉該土地南、北側大部分土地鄭金李已同意提供為道路用
      地，供戊○○、鄭受泰、鄭受玉等通行。本院審酌上情，
      認原告通行如附圖所示編號Ｃ、Ｈ、Ｇ部分土地以至公路
      ，對系爭880地號土地之周圍地之損害最少。
七、從而，原告本於袋地通行權之法律關係，請求確認其就被告
    甲○○所有坐落台南縣歸仁鄉○○○段第880之5地號土地如
    附圖所示編號Ｃ部分，面積7平方公尺土地，就被告己○○○所有坐落台南縣歸仁鄉○○○段890地號土地如附圖所示
    編號Ｇ部分，面積70.6平方公尺及編號Ｈ部分，面積11平方
    公尺土地有通行權存在，及被告己○○○應將如附圖所示編
    號Ｇ部分，面積70.6平方公尺之開放式簡易遮雨棚架拆，為
    有理由，應予准許。
八、訴訟費用負擔之依據：民事訴訟法第78條、第85條第1項前
    段。
中    華    民    國    97    年    1     月    23    日
                  民事第二庭    法  官  蘇正賢
以上正本係照原本作成
如對本判決上訴，須於判決送達後20日內向本院提出上訴狀
中    華    民    國    97    年    1     月    23    日
                                書記官  陳美萍


司法院資訊處製作；財團法人民間司法改革基金會備份。
